【裁判字號】    96,訴,9346
【裁判日期】    970825
【裁判案由】    返還價金
【裁判全文】
臺灣臺北地方法院民事判決              96年度訴字第9346號
原      告  甲○○
訴訟代理人  曾能煜律師
            羅秉成律師
複  代理人  黃振洋律師
被      告  丙○○
上列當事人間請求返還價金事件，本院於民國97年8 月11日言詞
辯論終結，判決如下：
    主  文
被告應給付原告新臺幣貳佰捌拾柒萬零肆佰伍拾捌元，及自民國
九十七年十一月十三日起至清償日止，按年息百分之五計算之利
息。
原告其餘之訴駁回。
訴訟費用新臺幣參萬參仟參佰柒拾壹元被告負擔十分之九（即新
臺幣參萬零參拾肆元），餘由原告負擔。
本判決第一項於原告以新台幣玖拾陸萬元供擔保後，得假執行。
但被告如以新臺幣貳佰捌拾柒萬零肆佰伍拾捌元預供擔保，得免
為假執行。
原告其餘假執行之聲請駁回。
    事實及理由
一原告起訴主張：
  (一)兩造於民國90年1 月18日締結承攬契約，由伊承作被告位於
    新竹縣竹東鎮○○段913、914地號土地上新建大樓之門窗工
    程（下稱系爭工程），約定工程款為新台幣（下同）4,700,
    000 元。因被告向伊誆稱該大樓可於近期內完工，並有園區
    廠商有意大批訂購，若伊願以訂購房地折抵工程款，其願優
    先代伊出售，將較工程款之支票更快變現等語，伊信以為真
    遂與被告簽訂工程契約書，約定以伊應得之工程款，轉為購
    買前開新建大樓第三層其中一戶房地之價金，價金以每建坪
    11萬元計算；嗣兩造於92年8月3日確認伊買受之房屋門牌為
    新竹縣竹東鎮○○路○段172巷23號3樓，價金為3,858,800元
    。
  (二)系爭工程進行兩造合意追加鍛造藝術欄杆之工項，工程款變
    更為5,045,458 元。兩造嗣合意將系爭契約工程範圍內之硫
    化銅門（64×10,000元）、中庭大門（1×286,000元）、電
    梯口向鐵雙開門（6×16,000 元）、屋頂上電機機房防火門
    （6×10,000元）、車庫安靜鋼捲門所附各戶遙控器（500元
    ×2×64）等工項由被告自行僱工施作，工程款因此減縮 1,
    146,000元，伊另於工程進行中，向被告借款894,000元周轉
    。是依兩造之約定，其已支付房地價金3,005,458元（5,
    045,458－1,146,000－894,000＝3,005,458）予被告。
  (三)詎系爭工程於完成後被告遲未將新竹縣竹東鎮○○路○段172
    巷23號3 樓房屋及其基地（下稱系爭房地）所有權移轉登記
    予伊，經查訪後方知系爭工程之基地已遭訴外人泛亞商業銀
    行股份有限公司（下稱泛亞銀行）、新竹縣稅捐稽徵處查封
    ，且被告迄未辦妥系爭房屋之保存登記，被告對移轉系爭房
    地所有權之義務已陷於給付不能，爰以起訴狀繕本之送達對
    被告為解除買賣契約之意思表示，系爭買賣契約既經解除，
    被告即應依民法第259條第2款規定，返還伊已給付之價金。
  (四)聲明為：
    1.被告應給付原告3,143,458元，及自起訴狀繕本送達翌日
      起至清償日止，按年息百分之5 計算之利息。
    2.願供擔保請准宣告假執行。
二被告則抗辯：
  (一)原告自稱於90年6月2日前即將門窗裝設完成，然卻至96年方
    提起本件訴訟，已逾民法第127條第7款承攬報酬請求權之消
    滅時效。
  (二)依系爭契約書第4條約定、原告於91年10月3日簽訂之收據所
    載「而關於窗角漏水迄今尚未修復部分，本人（原告）必於
    驗收前徹底解決完妥」、「待全部工程完成並返還所借款項
    時，若能受驗收合格取得書面驗收後，始能依照工程契約書
    第四條之規定請求台端申辦房地移轉登記」等語、及原告於
    91年5月5日簽訂之借據所載「本人（原告）定早日依照民國
    90年元月18日所簽立工程契約書第一條所載工程範圍與第五
    條所載工程期限，不偷工減料，如廠牌、厚度、尺寸等均不
    得偷減。尤其窗角之漏水更應修護，必也不漏水為止，始算
    完工」等語觀之，原告須取得系爭承攬工程之書面驗收證明
    ，方能請求伊移轉系爭房地之所有權。惟系爭工地至今仍有
    窗角漏水、玻璃破裂未換之情，原告施作之工程顯有重大瑕
    疵而不能為通常約定之使用，不但尚未完工，且原告未經取
    得驗收之書面證明，伊並無移轉系爭房地所有權之義務，原
    告亦無解除系爭買賣契約之權利。
  (三)依原告於91年5月5日簽訂之借據所載「至於本件買賣土地因
    欠稅等被查封，台端務必於本人工程受驗收合格取得書面驗
    收後，要除去該查封，並要開始申辦移轉登記手續」，則兩
    造已預期將存於系爭房地之假扣押除去後方為給付，非給付
    不能；且依兩造於90年1 月18日所簽立之工程契約書末頁末
    上角所載「本日同時受領房屋完畢，92年8月8日，甲○○」
    等語，原告既已受領，依民法第373 條之規定，危險已轉由
    原告負擔，原告自不得向伊為給付之請求。再者，依最高法
    院50年台上字第1883號判例意旨，違約之一方，不得行使解
    除權，原告迄未返還借款，且其施作之工程具有瑕疵，其有
    違約情節甚明，依法不得行使解除契約之權利。
  (四)原告依約應施作之工程中，有部分係伊委由他人代為施工，
    工程款計1,772,100 元，另車庫安靜鋼捲門所附遙控器工程
    ，原告亦未施工，原告自無權要求伊給付此部分工程款 64,
    000 元，另原告不能完成之工程由他人承攬，但因材料不同
    而有198,300 元之價差。又原告於工程進行中陸續向伊借款
    1,129,000元，是原告轉為系爭房地買賣之價金僅為 1,882,
    058元（5,045,458－1,772,100－64,000－198,300－
    1,129,000＝1,882,058）。
  (五)聲明為：
    1.原告之訴及假執行之聲請均駁回。
    2.如受不利判決，願供擔保請准宣告免為假執行。
三兩造不爭執之事項：
  (一)兩造於90年1 月18日簽訂工程契約書，約定由原告承攬施作
    系爭工程，工程款為4,700,000 元；兩造嗣追加部分工項，
    工程款增加為5,045,458元。
  (二)兩造另約定由原告向被告購買系爭房地，價金為 3,858,800
    元，由被告應給付原告之前開工程款轉作價金，原告無須另
    為現實給付。
  (三)系爭房屋雖已興建完成，但尚未為保存登記；系爭房屋之基
    地（即新竹縣竹東鎮○○段913、914地號土地）於88年間遭
    被告之債權人泛亞銀行假扣押，並於同年11月25日辦妥查封
    登記，迄未塗銷。
四得心證之理由：
  (一)原告起訴主張其向被告購買系爭房地，因系爭房屋之基地遭
    泛亞銀行查封，被告已無法履行移轉系爭房地所有權之義務
    ，其已依民法第256條規定解除契約，爰依同法第259條第 2
    款規定返還價金等語。被告則抗辯原告無權解除系爭買賣契
    約，是本件之爭點為：1.原告是否有權依民法第256 條規定
    解除系爭買賣契約；2.如原告有權解除系爭買賣契約，被告
    應返還之價金數額若干。以下茲分別論列。
  (二)原告得依民法第256 條規定解除系爭買賣契約：
    1.按物之出賣人，負交付其物於買受人，並使其取得該物所
      有權之義務；不動產物權，依法律行為而取得、設定、喪
      失及變更者，非經登記，不生效力，為民法第348條第1項
      、第758 條所明定。查兩造已就系爭房地締有買賣契約，
      此為兩造所是認，依前開規定，被告即負有移轉系爭房地
      所有權予原告，並辦理所有權移轉登記之義務。
    2.至於被告應於何時履行移轉系爭房地所有權之義務，兩造
      先後曾為不同之約定：
      按兩造簽訂之工程契約書第4 條約定：「當乙方（即原
        告）於前開全部工程依約依限完工並經甲方（即被告）
        驗收合格交歸甲方使用時，甲方始要把乙方購買之房地
        申辦移轉登記予乙方取得」（見本院卷第46頁）。
      兩造另於90年6月7日借款之借據中約定：「因本件係以
        工程款全部承買台端（即被告）之房地，故在上開借款
        未返還台端以前，本人（即原告）不得要求台端申辦房
        地移轉登記」（見本院卷第154頁）。
      兩造又於91年5月5日之借款借據中約定：「至於本件買
        賣土地因欠稅等被查封，台端務必於本人工程受驗收合
        格取得書面驗收後，要除去該查封，並要開始申辦移轉
        登記手續」（見本院卷第48頁）。
      兩造復於91年10月3 日借款之收據中約定：「待全部工
        程完成並返還所借款項時，若能受驗收合格取得書面驗
        收後，始能依照工程契約書第4 條之規定請求台端申辦
        房地移轉登記」（見本院卷第49頁）。
      綜合上開約定，可知被告應於系爭承攬工程通過驗收，
        且原告清償借款後，將系爭房地上之查封登記塗銷，並
        將系爭房地所有權移轉登記予原告。
    3.被告雖否認系爭承攬工程業已完工通過驗收，且一再主張
      原告施作之工程具有瑕疵云云。然系爭承攬工程為新建大
      樓之門窗工程，原告主張被告已在91年間即陸續將系爭房
      地出售他人使用，此為被告所不爭，應可信實，如該等房
      屋之門窗工程尚未完工、驗收，被告何能將房屋點交予買
      受人使用？況系爭大樓業於95年3月8日經新竹縣政府發給
      使用執照，有該使用執照在卷足憑（見本院卷第167 頁）
      ，亦證該大樓興建之相關工程已然完工驗收。再者，證人
      即曾參與系爭承攬工程之乙○○亦到庭證稱：其曾目睹業
      主和原告在門窗工程完工後會同檢查等語（見本院卷第
      161 頁背面），尤徵兩造曾於原告之工人完成工作後，會
      同驗收，被告徒以空言否認系爭工程業已完工驗收一事，
      即非可採。至兩造雖先後於簽署之借據中，多次出現原告
      須負責修復窗角之漏水，始算完工等字句（見本院卷第48
      、49、156 頁），然證人乙○○證稱：系爭承攬工程完工
      後，被告曾數度要求原告派工修復窗角漏水問題，其曾至
      現場進行漏水維修工作，依其經驗，窗角之漏水係因窗旁
      之凹槽沒有補滿水泥，致該處存有縫隙，而業主須自行找
      泥水匠填補鋁門窗旁之凹槽等語（見本院卷第162 頁），
      可知由原告施作之門窗工程完工後，雖屢有出現窗角漏水
      之狀況，然此問題究係原告或被告自行委請之泥水匠施工
      不當所致，實有爭議，被告片面指摘原告施作之工程具有
      瑕疵，已非可取；況縱認前開漏水問題係因原告施工不當
      所致，原告施作工程具有被告所指之瑕疵，被告亦僅得依
      民法第493至496條等規定對原告主張權利，與系爭工程是
      否業已完工驗收無涉，被告執此主張原告並未完成工程、
      亦未通過驗收云云，委不足採。
    4.系爭承攬工程業已完工驗收，如前述。又原告並不否認其
      於系爭工程完工後，屢次向被告借款周轉，迄未清償該等
      借款等情，然被告已表示：其欲以對原告之返還借款請求
      權，與其對原告所負之給付承攬報酬債務互為抵銷（見本
      院卷第73頁背面），依民法第335條第1項規定，被告對原
      告之返還借款請求權，已溯及於得為抵銷時消滅（詳後述
      ），是被告不得另行請求原告清償借款，依前述兩造之約
      定，被告即應將系爭房地上之查封登記塗銷，並將系爭房
      地所有權移轉登記予原告。易言之，被告因系爭買賣契約
      所生之移轉系爭房地所有權予原告之債務，已屆履行期，
      被告辯稱伊尚無須移轉系爭房地所有權予原告云云，即非
      有理。
    5.再按因可歸責於債務人之事由，致給付不能者，債權人得
      請求賠償損害；債權人於有第226 條之情形時，得解除其
      契約，民法第226條第1項、第256 條分別定有明文。又不
      動產經法院囑託辦理查封、假扣押、假處分登記或經有權
      機關依法囑託辦理禁止處分登記後，在未為塗銷登記前，
      依土地登記規則第138 條之規定，登記機關既應停止與其
      權利有關之新登記，則不動產買賣契約之出賣人對於該等
      被查封之不動產，即已喪失處分之權能而陷於給付不能之
      狀態。再當事人於締約時對不動產遭受查封之某情事縱使
      知悉而仍約定履行之情形，固屬「約定不能之情形除去後
      得履約」，但在約定後履行契約前，復有當事人於締約時
      無從知悉之新查封事由發生，致債務人另陷於給付不能之
      情形時，此時如認債權人仍不得依民法第256 條之規定解
      除契約，即顯然違反當事人於締約上風險之評估及承擔而
      顯不合理。故而當事人於締約時對不動產遭受查封之某情
      事縱使知悉而仍締約，但在約定後履行契約前，復有當事
      人於締約時無從知悉之新查封事由發生，致債務人另陷於
      給付不能之情形時，應認債權人仍得依民法第256 條之規
      定解除契約。
    6.查兩造前於91年5月5日約定被告應將系爭土地上之查封登
      記塗銷，並辦理系爭房地所有權之移轉登記，有該借據可
      參（見本院卷第48頁），斯時系爭房屋之基地僅遭被告之
      債權人泛亞銀行假扣押，並辦妥查封登記，有土地登記謄
      本在卷足憑（見本院卷第14、15頁），由是可知兩造約定
      應由被告負責塗銷之查封登記，即為泛亞銀行所為之假扣
      押查封登記，被告辯稱所有查封登記均包含在內云云，難
      認與兩造之真意相符，為本院所不採。又系爭土地經泛亞
      銀行為查封登記，因受法令之限制，客觀上無法辦理移轉
      登記予原告，然兩造既已約定俟被告對泛亞銀行清償債務
      、塗銷此查封登記後再辦理所有權移轉登記，原告即不得
      於被告塗銷該查封登記前，遽指被告係因可歸責於己之事
      由，無法履行辦理系爭房地所有權移轉登記之債務。惟在
      被告依約塗銷前開泛亞銀行所為之假扣押查封登記前，系
      爭土地中之913地號、914地號土地，復分別於92年5 月28
      、95年5月25日經新竹縣稅捐稽徵處以新縣稅法字第09200
      66378 號函、新縣稅法字第0950040424號函囑託辦理禁止
      處分登記，且該等禁止處分登記係遲至97年間方獲塗銷，
      此觀卷附土地登記謄本即明（見本院卷第15-16、168-169
      頁），顯然在被告除去前開假扣押查封登記之障礙前，又
      新發生使系爭土地所有權無法移轉登記予原告之障礙事由
      ，此新障礙事由係發生在兩造91年5月5日之約定後，原告
      與被告為前開約定時，對此障礙事由排除之可能性、困難
      程度等事項，客觀上即屬無從加以評估，揆諸前開說明，
      應認被告所負將系爭房地所有權移轉登記予原告之債務，
      因新竹縣稅捐處所為之禁止處分登記而陷於給付不能，而
      此給付不能之事由，係可歸責於被告，原告自得依民法第
      256 條規定解除系爭買賣契約。原告係以本件起訴狀繕本
      之送達對被告為解除契約之意思表示，被告於97年11月13
      日收受本件起訴狀繕本，有送達證書可稽（見本院卷第18
      業），斯時前開禁止處分之登記尚未塗銷，是系爭買賣契
      約業經原告合法解除，應可認定。被告空言否認原告有解
      除契約之權利，及系爭買賣契約業經合法解除各云云，誠
      難認有據。
  (三)被告應返還原告買賣價金2,870,458元：
    1.又按契約解除時，當事人雙方回復原狀之義務，除法律另
      有規定或契約另有訂定外，依左列之規定：二受領之給付
      為金錢者，應附加自受領時起之利息償還之，民法第259
      條第2 款規定甚明。兩造間就系爭房地所締結之買賣契約
      業經原告合法解除，前已詳論，原告自有權依其開規定，
      請求被告返還已收之買賣價金。惟兩造係約定以系爭承攬
      契約原告應得之工程款，直接轉為系爭買賣契約之價金，
      原告無須為現實給付，是須先確認原告依約得請領之工程
      款款項，方能認定已轉作價金之數額。
    2.兩造均同認經合意追加工程後，原告得請領之工程款數額
      為5,045,458 元，然兩造亦一致陳稱嗣後雙方合意將部分
      工項由被告收回自作，惟兩造所述減少之工項僅有部分重
      疊，減縮之工程款數額亦不相同，原告主張減縮之工程款
      數額為1,146,000元，被告則主張為2,034,400元（見本院
      卷第163 頁），依彼等之主張，僅能初步認定兩造合意減
      縮之工程款數額，至少為原告主張之1,146,000 元，超逾
      此數額之部分，尚須由其他證據證明之。對此被告雖提出
      估價單數紙（見本院卷第134-139 頁），欲證明其前開主
      張為真，然由該等估價單僅能證明被告曾就其上所載工項
      ，要求出具估價單者報價，並不能證明該報價之人確實施
      作此等工程或收取其上所載費用，亦不能證明該等估價單
      上所載工項，即為被告收回自作之項目，是徒以該等估價
      單，尚不足認定被告此部分主張為真，兩造合意減縮之工
      程款數額，即應以原告主張之1,146,000 元為可採。依此
      計算，被告應給付原告之工程款數額，即為 3,899,458元
      。
    3.復按二人互負債務，而其給付種類相同，並均屆清償期者
      ，各得以其債務，與他方之債務，互為抵銷；抵銷，應以
      意思表示，向他方為之。其相互間債之關係，溯及最初得
      為抵銷時，按照抵銷數額而消滅，為民法第334條第1項、
      第335條第1項所明定。原告因系爭工程曾先後多次向被告
      借款周轉，迄未清償等情，為兩造所同認，原告因系爭工
      程對被告負有返還消費借貸款債務甚明。被告主張以原告
      對其所負之返還消費借貸款債務，與其對被告所負之給付
      工程款債務互為抵銷，於法並無不合。至原告對被告所負
      之返還消費借貸款債務數額為何，以下析論之：
      被告主張原告向其借款之明細如後：
        (1)91年5月5日借款100,000 元，有借據及支票為證（見
          本院卷第48頁）。
        (2)91年10月3日借款144,000元，有收據為證（見本院卷
          第49頁）。
        (3)90年6月7日借款200,000 元，有借據及支票為證（見
          本院卷第154 頁）。
        (4)93年5月15日借款200,000元，有支票為證（見本院卷
          第155頁）。
        (5)95年9月4日借款35,000元，有借據及支票為證（見本
          院卷第156頁）。
        (6)90年間借款100,000 元，有估價單為證（見本院卷第
          157 頁）。
        (7)91年8月23日借款350,000元，有借據及支票為證（見
          本院卷第158 頁）。
      原告並不爭執向被告借用(2)、(3)、(4)、(7)等筆款項，堪
        認被告此部分主張為真。原告雖否認向被告借用(1)、(5)
        二筆款項，然該等借據上已分別載明原告向被告借用該
        等款項，與系爭工程有關之意旨，該等借據並經原告本
        人簽名確認，足堪認定原告確實向被告借用此二筆款項
        ，原告對此空言否認，難認與事實相符，並非可採。至
        被告雖提出估價單，證明原告向其借用(6)之款項，然該
        估價單明載「山多麗」等字樣，顯然此估價單與系爭工
        程並無關連，原告主張此張估價單係針對另項工程所為
        等語，應可採信。此估價單既與本件工程無關，其上所
        載「已收10,000元」等字樣，容有可能係被告針對另項
        工程給付原告工程款，尚難認為該筆款項即為原告對被
        告之借款。依此計算，原告向被告借用之款項合計為1,
        029,000元（100,000＋144,000＋200,000＋200,000 ＋
        35,000＋350,000＝1,029,000）。經被告主張抵銷後，
        被告尚應給付原告之工程款為2,870,458元（3,899,458
        －1,029,000＝2,870,458）。
    4.綜上，被告應給付原告之工程款為2,870,458 元，依兩造
      之約定，此筆費用全數轉作原告應給付被告之買賣價金，
      應認原告已給付之買賣價金即為2,870,458 元，原告於系
      爭買賣契約解除後，自有權請求被告返還此筆款項。
  (四)綜上所述，原告依民法第259條第2款規定，請求被告給付2,
    870,458 元，及自起訴狀繕本送達翌日即96年11月13日起至
    清償日止，按年息百分之5 計算之法定遲延利息，為有理由
    ，應予准許；原告逾此數額之請求，則無理由，應予駁回。
  (五)兩造均陳明願供擔保，分別聲請宣告假執行或免為假執行。
    就原告勝訴部分，於法並無不合，爰分別酌定相當之擔保金
    額，併予宣告之；至原告敗訴部分，其假執行之聲請已失所
    附麗，應併予駁回之。
  (六)本件事證已明，兩造其餘攻擊防禦方法及舉證，核與判決結
    果無影響，爰不再一一論列，併予敘明。
五訴訟費用負擔之依據：民事訟法第79條。
六被告應賠償原告之訴訟費用額，依後附計算書確定為如主文第
  3 項所示金額。
中    華    民    國    97    年    8     月    25    日
                  民事第六庭    法  官  陳婷玉
以上正本係照原本作成
如對本判決上訴，須於判決送達後20日內向本院提出上訴狀
中    華    民    國    97    年    8     月    25    日
                                書記官  詹雪娥
計  算  書
項      目        金  額（新台幣）         備    註
第一審裁判費         32,185元
證人旅費              1,186元
合      計           33,371元
說明：被告應負擔9/10訴訟費用，計為30,034元（33,371×0.9
      ＝30,034）。


司法院資訊處製作；財團法人民間司法改革基金會備份。
